【裁判字號】    92,上易,2875
【裁判日期】    921226
【裁判案由】    違反著作權法
【裁判全文】
臺灣高等法院刑事判決                          九十二年度上易字第二八七五號
    上  訴  人  臺灣臺北地方法院檢察署檢察官
    被      告  己○○
    被      告  癸○○
    被      告  戊○○
    被      告  丁○○
    共      同
    選任辯護人  周憲文  律師
右上訴人因違反著作權法案件，不服臺灣臺北地方法院九十一年度易字第一五四四號
，中華民國九十二年九月五日第一審判決（起訴案號：臺灣臺北地方法院檢察署九十
年度調偵字第七七０號），提起上訴，本院判決如左：
    主  文
上訴駁回。
    理  由
一、公訴意旨：
    本件公訴意旨略以：己○○係「AUTO DRIVER 車主」雜誌（下稱車主雜誌）之發
    行人、癸○○為該雜誌之社長、戊○○為該雜誌之總監（起訴書誤植為總編），
    而丁○○則為該雜誌之主編，四人明知超越文化出版事業有限公司（下稱超越公
    司）所發行之乙○○○○○○○民國九十年六月號所刊登於第二百六十七頁之「
    Brembo煞車盤／來令片專業經銷商」彩色廣告，係豐年俐公司出資聘請超越公司
    完成之攝影及衍生著作，為超越公司所享有之著作財產權，竟共同基於侵害前揭
    著作權之犯意，未經超越公司之同意或授權，即擅自以以辛○○○○（SCAN）超
    越公司刊登在其他雜誌之彩色廣告，並重製登載於車主雜誌九十年六月號第廿六
    頁，因認被告己○○、戊○○、癸○○、丁○○涉有著作權法第九十一條第一項
    、九十二條之罪嫌。
二、法律規定及判決先例：
    按犯罪事實應依證據認定之，無證據不得推定其犯罪事實；又不能證明被告犯罪
    者，應諭知無罪之判決，刑事訴訟法第一百五十四條、第三百零一條第一項分別
    定有明文。而所謂認定犯罪事實之證據，係指足以認定被告確有犯罪行為之積極
    證據而言，該項證據自須適合於被告犯罪事實之認定，始得採為斷罪資料，又苟
    未能發現相當證據或證據不足以證明，自不能以推測或擬制之方法，以為裁判基
    礎，故被告否認犯罪事實所持之辯解，縱屬不能成立，仍非有積極之證據足以證
    明其犯罪行為，不能遽為有罪之認定，此觀諸最高法院二十九年上字第三一○五
    號、四十年台上字第八六號及三十年上字第一八三一號判例自明。
三、起訴論據及被告之供述暨辯解：
    公訴意旨認被告四人涉有著作權法第九十一條第一項、九十二條之罪嫌，無非係
    以告訴人超越公司之指訴證明全部犯罪事實，卷附乙○○○○○○○九十年六月
    號第二百六十七頁廣告影本暨庭呈告訴人製作之編輯樣稿正本證明未約定著作權
    歸屬，告訴人擁有著作權之事實，卷附「AUTO DRIVER 車主」第二十六頁廣告證
    明被告侵害著作權之事實。訊之被告四人均不否認「AUTO DRIVER 車主」雜誌九
    十年六月號第二十六頁登載豐年俐公司廣告之事實，惟否認有公訴意旨所指之犯
    行，被告己○○辯稱：伊是擔任車主雜誌發行人，負責公司發展方向，不管雜誌
    之編輯，車主雜誌自九十年五月號起已經讓與癸○○，雜誌社平常即有向告訴人
    公司購買網片，案發後查詢本件應係新進員工不懂所致等語；被告癸○○辯稱：
    伊是擔任車主雜誌社長，負責雜誌方向、銷售，以及協力廠商配合之工作，編輯
    、業務部門各自負責其工作，完成後直接送至印刷廠等語；被告戊○○辯稱：伊
    是擔任車主雜誌總監非總編，負責各主管之協調，當時台北部分係由丙○○負責
    業務部門，該廣告由壬○○（嗣改名陳羿錞）負責，編輯雜誌時，主編會把廣告
    版面空下來，廣告部分由各個負責該廣告之業務直接將廣告送製版廠，公司其他
    人員並不知悉，本件網版價格僅二千多元，案發後詢問應是新進業務壬○○不懂
    而為之等語；被告丁○○辯稱：伊是擔任車主雜誌主編，負責編輯雜誌，廣告部
    分預留空頁由業務部門負責，非由編輯部門負責等語；並提出公司變更登記表、
    組織圖、買賣契約、向告訴人公司購買網片之統一發票資為佐證。
四、本院之判斷：
（一）車主雜誌於九十年六月份所出刊之第五十九期雜誌第二十六頁所刊登之廣告，
      與告訴人之九十年六月份超越車訊雜誌第二百六十七頁所刊登之廣告相同之事
      實，為被告四人所不否認，核與告訴人指述之情形相符，並有車主雜誌、超越
      車訊雜誌影本、廣告鉛筆稿、底稿在卷可稽，應屬實情。
（二）甲○○○○○係臺灣衛博科技股份有限公司（以下簡稱衛博公司）發行之雜誌
      之一，被告己○○原為衛博公司之負責人兼總經理（於九十一年七月二日變更
      負責人為陳靜宜），有公司變更登記事項卡附卷可憑，被告己○○係負責公司
      經營決策，擔任車主雜誌發行人，至於各雜誌、網路部門事務則分層授權各部
      門主管負責，未實際參與雜誌之編輯、審稿、排版、印刷等工作；被告癸○○
      擔任車主雜誌社長，下設發行、編輯、廣告業務、美術等部門，由編輯部門負
      責雜誌內容之文案編輯，廣告業務部門負責招攬業務，而廣告業務部門僅陳報
      廠商、金額明細，未審核廣告版面內容及廣告製作流程；被告戊○○於本案發
      生時係擔任「AUTO DRIVER 車主」雜誌之「總監」，負責與雜誌各主管協調督
      導，系爭廣告係由廣告部門負責，被告戊○○並不負責製作、審核該廣告；被
      告丁○○擔任車主雜誌主編（文案主編），負責每個月出版雜誌之文案編輯，
      而廣告的業務部份則非編輯部門職責；至於丑○○○業務部門，案發時主管暫
      缺，係由暫代副理之丙○○負責，分據被告被告四人於偵查、原審、本院準備
      程序及審理中供明，並經證人即車主雜誌廣告業務部門壬○○之主管丙○○證
      實在卷，復有卷附車主雜誌組織系統可據。徵諸證人即車主雜誌壬○○之主管
      丙○○於原審已證述系爭廣告是由壬○○負責招攬，基本上AE要負責（指製作
      廣告）：：，決定權是廠商（見原審卷九十二年四月一日訊問筆錄第五頁及第
      十、十一頁）；證人丙○○更證述：「總監、主編、總經理他們管不到這個問
      題（指系爭廣告之事）（詳同前筆錄第六頁），證人林士雄於原審證稱：我們
      是委刊的，是一個廣告AE來公司找我，我委託他的，不是在場被告（指接受委
      刊之事）（詳原審卷九十二年四月二十一日訊問筆錄第三頁）；證人庚○○於
      原審證稱：可能一個AE負責某些客戶，自己的AE負責自己部分會送到我們這邊
      來，又稱：「問：每個業務拉到的廣告都是每個業務自己負責送東西過去？答
      ：應該是。」（詳同前筆錄第十二、十三頁）；另證人即車主雜誌廣告業務專
      員子○○於原審證稱：「豐年俐廣告是壬○○負責」，「買網片是公司出錢，
      若是贈送稿，公司也付網片的錢」，「（指業務員）拿到網片直接交給版廠，
      沒有經過公司的人」，「每個業務負責自己的客戶自己去看，公司不會有人去
      審」，「跟客戶接洽，改字或是圖片放大、縮小，這是業務員要負責，這些約
      定沒有告知到上面其他人，所以沒有辦法代為確認，因為業務員跟客戶廣告如
      何約定，沒有其他人知道」等語（詳原審卷九十二年七月十一日訊問筆錄第四
      頁以下），再參酌所提出組織表，被告四人並無接觸該廣告之刊登，亦無決定
      使用反射稿之行為，足見被告等所辯並未參與系爭廣告之製作、審核乙節，應
      屬可信。
（三）關於車主雜誌刊登該廣告之行為人部分，亦據證人即車主雜誌丑○○○業務部
      門壬○○之主管丙○○證稱：壬○○業務員，丑○○○負責招攬，結稿後，沒
      有將系爭廣告告訴伊或是問伊的意見，據伊所知，沒有廣告管制，廣告這種東
      西，公司沒有人管制，基本上著作權歸屬伊不知道，沒有問壬○○；廣告來源
      由AE各憑本事，稿子作不出來，自己要去想辦法，誰弄廣告出來，基本上AE要
      負責，比如說，「你要登我廣告，你要提供我什麼，是網片還是MO還是另外花
      錢到外面作，因為我們廣告價格是固定的，所以決定權是廠商」；豐年俐登廣
      告是壬○○接觸；（業務員負責幾頁廣告？）這個月你有多少張廣告就要先寫
      一些：：（每月）十五號時，你就要知道你有幾張廣告，主編知道要留幾頁，
      但是他不知道廣告內容；若是廣告來源是網片，大家製版廠集合，把網片找出
      來，交MO也可以，如果是反射稿就是交稿就好，排版廠商會弄好，有時候是AE
      交；「（雜誌第幾頁是廣告，誰決定？）基本上主編以下就要去製版廠集合，
      把該交的東西交出去，有張版單出來，空格要寫什麼，大概都知道，如第八頁
      就是豐年俐的話，我們在製版廠集合就是這個意思，就是把每人負責的頁數交
      出來，若是反射稿的話，廠商會提供我們圖片」等語（見原審九十二年四月一
      日筆錄）證人即車主雜誌廣告業務專員子○○證稱：「（廣告誰負責？）壬○○，當時同事」、「當時負責的是壬○○，當時在廣告委刊上時，有請我打電
      話給超越，商量是否可以調廣告客戶的網片或是檔案，我有打電話，鄒先生跟
      我說，礙於公司政策，沒有辦法，我有將結果回復給壬○○，我打的（電話）
      ，我將結果回復壬○○」、「若是業務員可以跟客戶拿到檔案是最好的，若是
      贈送稿，公司也付網片的錢」、「（拿到網片，公司的人是否會過手？）直接
      交給板廠，沒有經過公司的人」、「（書印出來前廣告內容是否公司會知道？
      ）業務會簽名，確認位置是否有錯，這個牽涉到要跟客戶請款，這事情除了業
      務外，其他人都不清楚，我們最後看藍圖時，藍圖就是大版拼好了，位置、網
      片都好了，送到印刷廠前，他會印單色的，把他縮印在一張紙上面，雜誌內容
      都在上面，只是單色的，他是百分百準確的，讓你校對，這時發現錯誤，要更
      正，若是沒有錯誤，就送印，當時每個業務負責自己的客戶自己去看，公司不
      會有人去審，我的上面若是業務總監或是副社長，跟客戶接洽，改字或是圖片
      放大、縮小，這是業務員要負責，這些約定沒有告知到上面其他人，所以別人
      沒有辦法代為確認，因為業務員跟客戶廣告如何約定，沒有其他人知道，業務
      看過就會簽名，沒有簽名，就不會印，他沒有簽名，一樣印了，出了問題，收
      不到錢業務員全權承擔，另外一個就是等，一直等，會遲延，想辦法找人，叫
      那人來簽名」等語（見原審九十二年七月十一日筆錄），是依照證人丙○○、
      子○○所述之情形，該廣告之刊登，係由壬○○（陳羿錞）所為；再查：證人
      即豐年俐公司林士雄證稱：「（曾經在超越、車主刊登這兩個廣告？）是的，
      是豐年俐刊登的，我們是委刊的，是一個廣告AE來公司找我，我委託他的」、
      「超越、車主出刊日期我不清楚，若是超越先的話，我說我要上這張，後來車
      主來的話，我說我要登這張，實際上他們如何拍照、製版印刷，我們不清楚」
      、「超越先刊登出來，就告訴後來車主AE也要刊登同樣內容，我跟他說我要刊
      登一樣的這張」、「我委託兩個雜誌社一起，這張我是們主要PUSH的主要內容
      ，或許我先跟超越說，我要上這張稿子，後來車主來時，我們也說要上這樣的
      稿子，我們是單純想要上同一張內容的稿子，我是口頭告知，我告訴車主說，
      我要上跟超越同樣一張稿子，我會說那個月份的，叫他去找」等語（見原審九
      十二年四月二十一日筆錄），而證人即負責車主雜誌製版之庚○○證稱：「整
      本都是我們承包，東西是陸續送進來，我們就做出版，送印刷廠」、「（交給
      你們東西？）很多人，可能一個AE負責某些客戶，自己的AE負責自己部分會送
      到我們這邊來」、「（每個業務拉到的廣告都是每個業務自己負責送東西過去
      ？）應該是」、「根據落版單，要放到第幾頁，我們就放到第幾頁，我們就做
      出去」等語（見原審九十二年四月二十一日筆錄），復於本院審理中證稱：甲○○○○○九十年六月份所出刊之第五十九期雜誌第二十六頁是我們印製的，
      這個丑○○○是甲○○○○○的業務員分別將其他的廣告送進來的，但最後會
      有一個「落版單」會將廣告彙整給我們印製，至於廣告的次序他們都已調好，
      且文案是總編在負責，廣告是丑○○○在負責：：不清楚係何人提供系爭的廣
      告印製的，都是丑○○○的業務員自已分別送進來的，雜誌社會將「落版單」
      交給我們，但都是在要出版的最後一、二天才會送過來製版的。所有的雜誌社
      都是這樣做。在製版的時候，被告四人沒有在場被告戊○○、癸○○有與我接
      洽過業務，說要我承接整本雜誌製版的業務生意，至於丑○○○的業務員，他
      們係將廣告分別將送進來的，所以不知道系爭廣告係何人送來的等語（見本院
      九十二年十二月十二日審判筆錄），是依照證人林士雄、庚○○所述之情形，
      亦無從證明被告四人有參與公訴意旨所指違反著作權法之行為，至堪認定。另
      檢察官請求傳訊證人壬○○（改名陳羿錞）到院就係徵廣告之招攬及製作作證
      ，惟證人壬○○（改名陳羿錞）經本院傳拘均未到庭，有送達證書及拘票回證
      足憑，而有關廣告之招攬及製作流程已明，爰無再為傳訊之必要。
五、綜上所述，尚無證據足資認定被告四人有違反著作權法之行為，被告前開辯詞，
    應堪採信，此外復查無其他積極證據，足認被告確有公訴意旨所指之情事，既不
    能證明被告四人犯罪，揆諸前揭判例之意旨，原審為被告四人無罪判決之諭知，
    於法自無不合。檢察官上訴意旨以：（一）證人丙○○時為車主雜誌經理、子○○時為車主雜誌廣告業務專員，該二人當時均係為被告之同事或下屬，其所證可
    否採為被告等有利之證據本已有可疑；而林士雄、庚○○，一為豐年俐公司負責
    本件系爭廣告委刊事宜人員，一則為為車主雜誌製版之廠商（建信製版廠），依
    彼等所言，至多證明被告未與證人接觸，均未可遽以判定被告不知悉或未與壬○○共同為重製之行為。（二）據丙○○、子○○前開所證，壬○○既為本件重要
    關鍵人，原審不待其傳喚到庭，以瞭解事件原委，又未於判決中說明不需傳喚之
    理由，即以尚有爭議之證人證詞採為判斷基礎，實有未當。又被告己○○為車主
    雜誌發行人、被告癸○○為社長、被告戊○○擔任總監、被告丁○○擔任主編，
    均係車主雜誌之上層負責人，負責雜誌之成敗，無論其內部組織分層負責如何，
    於廣告業務壬○○執行業務時，應均處於監督人之地位，概未可以係業務人員所
    為，不知情，一語帶過，此即著作權法第一百零一條第一項所由設，況本件壬○○未經傳喚到庭訊問，被告等是否有授權或容忍壬○○之侵權而有共同行為，事
    尚有未明，原判決於調查證據尚有未盡，似嫌率斷等語，指摘原判決不當，惟查
    ：證人丙○○為車主雜誌丑○○○業務部門壬○○之主管，子○○時為車主雜誌
    廣告業務專員，就廣告之招攬及製作流程自最熟稔，且二人與壬○○同屬車主雜
    誌丑○○○業務部門人員，如非屬實，基於同事情誼，應無設詞構陷車主雜誌刊
    登該廣告之行為人係壬○○之理，所證自足為本案論斷之依據；證人即豐年俐公
    司負責本件系爭廣告委刊事宜人員林士雄、車主雜誌製版之廠商庚○○均一致證
    實系爭廣告係由壬○○一人接洽招攬、委託製版，足證被告等並未參與系爭廣告
    之招攬、審核、製作之行為，不止證明被告等未與證人林士雄、庚○○接觸而已
    ，復無其他任何積極證據足以證明被告等與壬○○有共同為重製之行為，自難遽
    認被告等亦涉有違反著作權之犯行；又被告四人於車主雜誌所擔任之職務，已如
    前述，被告丁○○擔任車主雜誌主編（文案主編），負責每個月出版雜誌之文案
    編輯，而廣告的業務部份則非編輯部門職責，雖被告己○○為發行人，被告癸○○擔任車主雜誌社長，被告戊○○於本案發生時係擔任車主雜誌社「總監」，固
    負有監督之責，惟本案廣告之招攬及製作流程，既由丑○○○壬○○負責，被告
    等並無參與，或明知為侵害著作權之物而共同為重製之行為，亦難以違反著作權
    之罪責相繩；而證人壬○○（改名陳羿錞）經本院傳拘均未到庭，有送達證書及
    拘票回證足憑，有關廣告之招攬及製作流程已明，爰無再為傳訊之必要，本件上
    訴為無理由，應予駁回。
六、適用法律：
據上論斷，應依刑事訴訟法第三百六十八條，判決如主文。
本案經檢察官鄭龍照到庭執行職務。
中      華      民      國    九十二    年    十二    月     二十六     日
                              臺灣高等法院刑事第十庭
                                  審判長法  官  溫  耀  源
                                        法  官  何  菁  莪
                                        法  官  邱  同  印
右正本證明與原本無異。
不得上訴。
                                        書記官  莊  昭  樹
中      華      民      國    九十二    年     十二     月    二十六    日


司法院資訊處製作；財團法人民間司法改革基金會備份。
